臺灣臺南地方法院民事裁定
109年度消債清字第95號
聲  請  人
即  債務人  郭齡憶（原名郭寶寶、郭家吟）

上列債務人因消費者債務清理事件聲請清算，本院裁定如下：
    主  文
債務人郭齡憶自民國一百一十年十月二十九日下午五時起開始清
算程序，並命司法事務官進行本件清算程序。
    理  由
一、按債務人不能清償債務或有不能清償之虞，於法院裁定開始
    更生程序或許可和解或宣告破產前，得向法院聲請清算，此
    參之消費者債務清理條例（下稱消債條例）第3條、第80條
    第1項規定自明。再按，法院開始清算程序之裁定，應載明
    其年、月、日、時，並即時發生效力，消債條例第83條第1
    項亦有明文。
二、本件聲請意旨略以：聲請人目前於第三人珈南地政士事務所
    ，擔任助理之工作，每月平均收入為新臺幣（下同）12,000
    元，每月並由第三人即聲請人之妹郭○旂資助3,000元，繳納
    保險費，每月必要生活費用為15,000元，有不能清償債務之
    情形，且前向本院聲請債務清理之調解而調解不成立。為此
    ，爰依消債條例之規定，聲請清算等語。
三、經查： 
　㈠聲請人前向本院聲請債務清理之調解，嗣最大債權金融機構
    臺灣土地銀行股份有限公司（下稱土地銀行）為自己及代理
    其他債權銀行提出以本金21,423,246元，分180期，0利率，
    每月清償119,019元之清償方案，惟調解不成立之事實，業
    經本院調取本院109年度南司消債調字第386號卷宗（下稱調
    解卷宗）核閱屬實，堪認聲請人前向本院聲請債務清理之調
    解而調解不成立。
　㈡聲請人主張目前於珈南地政士事務所，擔任助理之工作，每
    月平均收入為12,000元，每月並由其妹郭○旂資助3,000元，
    繳納保險費，每月必要生活費用為15,000元，有不能清償債
    務之情形等語。查：
　　1.聲請人雖主張目前於珈南地政士事務所，擔任助理之工作
      ，每月平均收入為12,000元，每月並由其妹郭○旂資助3,0
      00元，繳納保險費等語。惟查：
　　　⑴聲請人雖主張目前於珈南地政士事務所，擔任助理之工
        作，每月平均收入為12,000元之事實，雖核與證人張達
        成於本院訊問時，證稱：僱用聲請人約10年，按件計酬
        ，債務人平均每月收入約10,000元至120,00元等語相符
        。惟查，證人張達成於本院訊問時，證述之前揭內容，
        核與聲請人於109年3月4日向臺南市地政業務從業人員
        職業工會（下稱臺南市地政人員職業工會）提出之薪資
        調整切結書（下稱系爭切結書）上所載「本人最近3個
        月實際平均收入約31,800元」等語，此有系爭切結書影
        本1份在卷可按〔參見本院109年度消債清字第95號卷宗
        （下稱消債清卷）第136頁〕，迥然不同。參以聲請人每
        月必要生活費用為15,000元（詳見理由三、㈡、 2）；
        復曾向如附表編號1至編號7所示保險公司投保如附表編
        號1至編號7所示保險契約，各保險契約每半年或每年所
        應繳納之保險費如附表編號1至編號7所示各期應繳納之
        保險費；目前每年所需繳納之保險費共計216,753元〔計
        算式：181,74×2＋18,608×2＋0（按：繳費期滿，無須繳
        費）＋37,790＋24,046×2＋22,981×2＋11,345＝216,753〕，
        平均每月所需負擔之保險費為18,063元（計算式：216,
        753÷12＝18,063，小數點以下四捨五入）；衡諸常情，
        如聲請人每月平均收入僅有12,000元，尚不足以支應其
        每月必要之生活費用，聲請人應無持續向如附表編號1
        至編號2、編號4至編號7所示保險公司繳納保險費之理
        ？是以，證人張達成於本院訊問時，證述之前揭內容，
        既與系爭切結書記載之內容不符，亦與常情有間，自難
        採信，聲請人前揭部分之主張，亦難採憑。從而，本院
        認聲請人每月平均收入之數額，應以其於109年3月4日
        向臺南市地政人員職業工會提出之薪資調整切結書上記
        載之數額，即每月31,800元為可採。
　　　⑵至聲請人雖陳稱：如按實際收入投保勞工保險，伊並無
        投保資格等語。惟按，如被保險人確係實際從事本業工
        作並以所獲報酬維生之無一定雇主或自營作業者，得由
        職業工會申報其加保；如職業工會被保險人實際收入未
        達基本工資，仍應以基本工資申報加保，此觀諸卷附勞
        動部勞工保險局110年8月9日保費職字第11013322080號
        函文之記載自明（參見消債清卷第188頁、第189頁），
        應無聲請人所述如按實際收入投保勞工保險，並無投保
        資格之情形，聲請人前揭陳述，自不足採。
　　　⑶聲請人另雖主張每月由郭○旂資助3,000元，繳納保險費
        等語。惟查，聲請人於本院訊問時陳稱：每月需要繳納
        保險費3,000元，均由郭○旂繳納，伊向郭○旂陳稱繳納
        保險費之期間屆至，郭○旂即會要求伊告知帳戶帳號，
        或將金錢交付予伊，由伊存入帳戶內扣款等語，其中聲
        請人陳稱每月需要繳納保險費3,000元等情，核與前述
        聲請人平均每月需要負擔之保險費為18,063元，已有不
        符；另外聲請人陳稱伊向郭○旂陳稱繳納保險費之期間
        屆至，郭○旂即會要求伊告知帳戶帳號，或將金錢交付
        予伊，由伊存入帳戶內扣款等情，核與證人郭○旂於本
        院訊問時，證稱：近3年，由伊及伊二姊郭○娟分攤聲請
        人之保險費，伊不知費用多少，伊二姊郭○娟每半年向
        伊拿取15,000元，該每半年拿取之15,000元僅係繳納聲
        請人之保險費，至於如何繳納，因係伊二姊郭○娟處理
        ，伊並不知情等語（參見消債清卷第114頁），亦有齟
        齬。是聲請人陳述之前揭內容，應與事實不符，自不足
        採。
　　　⑷從而，本院認聲請人每月平均收入應為31,800元，聲請
        人主張目前於珈南地政士事務所，擔任助理之工作，每
        月平均收入為12,000元，每月並由郭○旂資助3,000元，
        繳納保險費等語，應與事實不符，不足採信。　
　　2.按消債條例立法目的係為使不幸陷入經濟困境之人得以清
      理債務、重建生活，並在清理債務過程中能適度保有符合
      人性尊嚴之最低基本生活所需，而非維持債務人過去慣常
      之寬裕生活型態，否則非僅有悖於消債條例之意旨，更係
      將債務人因個人浪費或財務管理失控之風險不當轉嫁予債
      權人負擔，顯非公允。故為妥適調整債務人與債權人及其
      他利害關係人間之權利義務關係，保障債權人獲得公平受
      償，並謀求消費者經濟生活之重建復甦機會，法院對於債
      務人每月必要生活費用之數額，自不可僅以債務人之主張
      為斷，而應參酌消債條例第64條之2第1項關於同條例第64
      條第2項第4款所稱必要生活費用之認定標準定之，方屬允
      洽。次按，債務人必要生活費用，以最近一年衛生福利部
      或直轄市政府所公告當地區每人每月最低生活費1.2倍定
      之，消債條例第64條之2第1項定有明文。本院審酌聲請人
      目前居住於臺南市，有戶籍謄本（現戶全戶）1份在卷可
      按（參見調解卷宗第29頁）；而臺南市政府公告之110年
      度臺南市最低生活費為每人每月13,304元，此有109年9月
      29日府社助字第1091204668號公告影本1份在卷可參（參
      見消債清字卷第172頁），其1.2倍為15,965元（計算式：
      13,304×1.2≒15,965，小數點以下四捨五入）；復酌以聲
      請人目前積欠為數不少之債務，已如前述，聲請人因此而
      節衣縮食，撙節開支，以免入不敷出，應與常情無違，是
      聲請人主張每月必要生活費用為15,000元，自堪信為真實
      。
　　3.聲請人名下雖有汽車1輛，此有全國財產稅總歸戶財產查
      詢清單影本1份在卷可按（參見調解卷宗第12頁），並曾
      與如附表編號1至編號7所示保險公司訂立如附表編號1至
      編號7所示保險契約。惟查，衡諸該汽車乃於105年出廠，
      並已設定動產抵押權予第三人和潤企業股份有限公司（下
      稱和潤公司），用以擔保和潤公司對於聲請人之債權，且
      聲請人至109年12月9日為止，尚欠和潤公司671,402元仍
      未清償，是該汽車應不足以清償聲請人積欠之債務。至聲
      請人雖主張該汽車乃其第三人即證人張達成借用其名義購
      買。惟查，聲請人前揭部分之主張，縱屬實在，亦僅張達
      成得依與聲請人間訂立之借名契約，請求聲請人將該汽車
      之所有權移轉予自己，對於該汽車屬於聲請人所有之事實
      ，並無影響。其次，聲請人雖曾與如附表編號1至編號7所
      示保險公司訂立如附表編號1至編號7所示保險契約，惟算
      至如附表編號1至編號7所示保險公司試算之解約日止，所
      能領得之解約金各如附表編號1至編號7所示，是縱令聲請
      人終止如附表編號1至編號7所示保險契約，所能領得之解
      約金，亦應不足以清償聲請人所積欠前述本金即已高達21
      ,422,346元之債務。
　　4.從而，聲請人每月收入為31,800元，每月必要生活費用為
      15,000元；以聲請人每月收入扣除每月必要生活費用以後
      ，僅賸16,800元（計算式：31,800－15,000＝16,800），顯
      然不足以清償土地銀行於本件債務清理之調解時，為自己
      及代理其他債權銀行所提出以本金21,423,246元，分180
      期，0利率，每月清償119,019元之清償方案，遑論清償積
      欠土地銀行所未代理之其他債權人之債務，堪認聲請人確
      有不能清償債務之情事。準此，聲請人主張有不能清償債
      務之情事等語，應堪信為實在。
四、綜上所陳，聲請人有不能清償債務之情形，復未經本院裁定
    開始更生程序或許可和解或宣告破產，又無消債條例第6條
    第3項、第8條、第82條第2項所定駁回清算聲請之事由存在
    ，債務人聲請清算，應屬有據。
五、末按，法院裁定開始更生或清算程序後，得命司法事務官進
    行更生或清算程序，必要時得選任律師、會計師或其他適當
    之自然人或法人一人為監督人或管理人，消債條例第16條第
    1項定有明文。查，本件既經本院裁定開始清算程序，爰併
    依前開規定，命司法事務官進行清算程序。
中    華    民    國   110    年    10    月    29    日
                  民事第五庭  法  官  伍逸康
以上正本係照原本作成。　　　　　　　　　
本裁定不得抗告。
本裁定已於民國110年10月29日下午5時公告。 
中　　華　　民　　國　 110　　年　　10　　月　　29　　日
　　　　　　　　　　　　　　　書記官  康紀媛
附表：
編號 保險公司 保險契約之保單號碼 被保險人 各期所應繳納保費     解約金 備註 1 遠雄人壽保險股份有限公司 0000000000 聲請人 每半年繳付18,174元 算至109年11月16日為止，為33,774元 參見消債清字卷第13頁、第206頁 2 宏泰人壽保險股份有限公司 0000000000 同上 每半年繳付18,608元 算至110年8月2日為止，解約金9,710元 參見消債清字卷第187頁 3 全球人壽保險股份有限公司 00000000 聲請人 每年繳付2,808元（96年7月31日即繳費期滿） 算至110年8月2日為止，解約金為31,747元 參見消債清字卷第190頁、第200頁 4 國際人壽保險股份有限公司 TWE0000000 聲請人 每年繳付37,790元 算至110年8月3日為止，解約金為30,958元 參見消債清字卷第191頁 5 三商美邦人壽保險股份有限公司 000000000000 第三人郭景池 每半年繳付24,046元 算至110年8月16日為止，解約金為152,130元 參見消債清字卷第192頁至第194頁 6 同上 000000000000 第三人王水赺 每半年繳付22,981元 算至110年8月16日為止，解約金為147,870元 同上 7 同上 000000000000 或 000000000000 聲請人 每年繳付11,345元 算至110年8月16日為止，解約金為39,957元 同上